【裁判字號】    94,上訴,1882
【裁判日期】    950315
【裁判案由】    強盜等
【裁判全文】
臺灣高等法院高雄分院刑事判決        94年度上訴字第1882號
上  訴  人  臺灣高雄地方法院檢察署檢察官
上  訴  人
即  被  告  甲○○
指定辯護人  本院公設辯護人  乙○○
上列上訴人因被告強盜等案件，不服臺灣高雄地方法院94年度訴
字第2883號中華民國94年11月7 日第一審判決（起訴案號：臺灣
高雄地方法院檢察署94年度偵字第12141 號），提起上訴，本院
判決如下：
     主  文
上訴駁回。
     事  實
一、甲○○前於民國84年間因違反肅清煙毒條例等案件，經原審
    法院以84年度訴字第3168號分別就違反麻醉藥品管理條例部
    分判處有期徒刑3 月，就違反肅清煙毒條例案件部分判處有
    期徒刑3 年2 月，應執行刑為有期徒刑3 年4 月；嗣經臺灣
    高等法院高雄分院以85年度上訴字第796 號就違反肅清煙毒
    條例案件及定執行刑部分撤銷，改判處有期徒刑3 年2 月確
    定，嗣經裁定應執行刑為有期徒刑3 年4 月確定，於88年1
    月29日假釋出獄，於89年7 月19日假釋期滿視為執行完畢。
    竟不知警惕，意圖為自己不法之所有，於94年7 月6 日12時
    許，騎乘車牌號碼J92-252 號重型機車，攜帶長約30公分、
    刀刃呈鋸齒狀，客觀上足以對人之生命與身體產生危害之不
    明刀械1 支，行經高雄市○○區○○路與臥龍路口時，適見
    丙○○將其所駕駛之車牌號碼6M-5797 號自小客車，停放在
    該處「7-11超商」門口前，攜子下車進入超商購物，認有機
    可趁，乃先將機車停放在超商附近，下車戴上口罩遮掩容貌
    並隨身預藏上開不明刀械，守候在丙○○之自小客車旁。嗣
    於94年7 月6 日13時許，見丙○○攜子步出超商，帶其子進
    入車後座就坐，丙○○自己則剛打開車門坐進駕駛座時，甲
    ○○旋趁丙○○尚未鎖上車門鎖，闖入車內右前座，身體半
    跪在座椅上，以右手持刀威嚇，左手強拉丙○○所有之手提
    式皮包（內裝有聯邦銀行、國泰銀行、中國信託之提款卡與
    第一銀行、郵局之金融卡及新台幣約4,000 元等財物），並
    以台語喝令：「門關上，不然要以刀子刺你，我不管」等語
    ，而以此脅迫方式令丙○○交出皮包，丙○○雖力不能抗拒
    ，仍掙扎拉住皮包，甲○○見丙○○不願將駕駛座門關上，
    亦不交出皮包，改以左手勒住丙○○脖子，右手持刀在丙○
    ○面前晃動，以此強暴方式至丙○○無法抗拒之際，適有姓
    名、年籍均不詳之1 名女子路過該處，見甲○○強盜財物，
    高喊「警察來了！」，甲○○見事跡敗露，恐遭逮捕，乃匆
    忙下車跳上自己機車倉皇逃逸，丙○○之皮包始未遭強取。
    丙○○之左手大拇指則於甲○○將刀子在丙○○面前比劃時
    遭甲○○割傷，因而受有左大拇指裂傷3 公分之傷害。甲○
    ○於逃逸途中，先將上開作案用之不明刀械1 支及口罩1 個
    ，丟棄在高雄某處（未據扣案）後，始騎車返家並即更換衣
    褲。嗣經丙○○報案後，為警依目擊證人提供之車牌號碼，
    查出車主係甲○○，乃報請臺灣高雄地方法院檢察署檢察官
    核發拘票，而於94年7 月6 日16時許，在高雄縣鳥松鄉○○
    村○○街69號，將其拘提到案。
二、案經丙○○訴由高雄市政府警察局三民第二分局報請臺灣高
    雄地方法院檢察署檢察官偵查起訴。
     理  由
壹、證據能力部分：
一、告訴人丙○○於警詢之陳述及偵查中之證述無證據能力：
  (一)按被告以外之人於審判外之言詞或書面陳述，除法律有規定
    者外，不得作為證據。又被告以外之人於偵查中向檢察官所
    為之陳述，除顯有不可信之情況者外，得為證據。又被告以
    外之人於檢察事務官、司法警察官或司法警察調查中所為之
    陳述，與審判中不符時，其先前之陳述具有較可信之特別情
    況，且為證明犯罪事實存否所必要者，得為證據，刑事訴訟
    法第159 條第1 項、第159 條之1 第2 項以及第159 條之3
    分別定有明文。次按除法律另有規定者外，不問何人，於他
    人之案件，有為證人之義務，而證人除未滿16歲或因精神障
    礙，不解具結意義及效果者外，應命具結；又證人或鑑定人
    依法應具結而未具結者，其證言或鑑定意見，不得作為證據
    ，刑事訴訟法第176 條之1 、第186 條第1 項、第158 條之
    3 分別定有明文。又法院於審判期日的調查證據程序，關於
    犯罪事實之調查與證明，只能以刑事訴訟法准許之法定證據
    方法（如被告之供述、人證、鑑定、文書、勘驗）為之。而
    告訴人係向司法警察機關或偵查機關申告犯罪事實而要求訴
    追之人，其於我國刑事訴訟法中，並非法定列舉之獨立證據
    方法，若以告訴人所陳親身經歷之被害經過，作為認定犯罪
    事實之依據時，乃居於證人之地位，亦即其證據方法為證人
    ，必須踐行有關證人之證據調查程序，除非其有依法不得令
    其具結之情形，否則事實審法院應命其具結，若依法應具結
    而未具結時，該告訴人有關被害事實之陳述，無證據能力，
    法院不得援其陳述作為判決之基礎，最高法院93年度臺上字
    第5964號裁判意旨參照。
  (二)本件告訴人雖於警詢及偵查中指稱：被告上車後就以左手拉
    住我的皮包，右手拿出刀來，他手要將我的皮包拉走，我不
    讓他拉開皮包，這時他就叫我把門關上，不然要拿刀刺我，
    我就說「錢給你、錢給你」，他看我說完手並沒有放開皮包
    ，他的左手便離開皮包轉而面對我，並以左手勒住我脖子，
    我與被告拉扯時左手拇指因此被劃到受傷等語。惟關於告訴
    人於警詢時之陳述，業據辯護人於本院準備程序中就證據能
    力一節聲明異議，且告訴人於警詢中之陳述與審理中之證述
    ，大略相符；而告訴人於偵查中指述其遭被告強盜之經過，
    核屬居於證人之地位而陳述其親身經歷之事實，其無前述依
    法不得令具結之情事，卻未踐行合法具結之程序；其於警詢
    及偵查中所為之陳述，自均無證據能力。
二、證人謝庠莆於偵查中證述有證據能力：
    證人謝庠莆對被告而言，屬被告以外之人於偵查中向檢察官
    所為之陳述，其未曾提及檢察官在偵查時有不法取供之情形
    ，且查無其他證據足認證人謝庠莆於偵查中所為證述有何顯
    不可信之情況，依上說明，其於偵查中之證言自均具有證據
    能力。
三、診斷證明書有證據能力：
    按被告以外之人（包括證人、鑑定人、告訴人、被害人及共
    同被告等）於審判外之陳述雖不符刑事訴訟法第159 條之1
    至之4 等4 條之規定，而經當事人於審判程序同意作為證據
    ，法院審酌該言詞陳述或書面陳述作成時之情況，認為適當
    者，亦得為證據；當事人、代理人或辯護人於法院調查證據
    時，知有刑事訴訟法第159 條第1 項不得作為證據之情形，
    而未於言詞辯論終結前聲明異議者，視為有前項之同意，同
    法第159 條之5 定有明文。立法意旨在於傳聞證據未經當事
    人之反對結問予以核實，原則上先予排除。惟若當事人已放
    棄反對詰問權，於審判程序中表明同意該等傳聞證據可作為
    證據；或於言詞辯論終結前未聲明異議，基於尊重當事人對
    傳聞證據之處分權，及證據資料愈豐富，愈有助於真實發見
    之理念，且強化言詞辯論主義，使訴訟程序得以順暢進行，
    上開傳聞證據亦均具有證據能力。上開診斷證明書其性質雖
    屬傳聞證據，惟本院審理程序中，經被告、辯護人及檢察官
    均同意作為證據，依上開說明，上開診斷書具有證據能力。
貳、實體部分：
一、訊據上訴人即被告甲○○（下稱被告）坦承有於上揭時地進
    入被害人丙○○之自小客車內，惟矢口否認有何加重強盜犯
    行，辯稱：因為被害人駕駛自小客車在慢車道開得很慢，我
    很生氣，見被害人停車進入超商買東西，我就將機車停放在
    路邊，想要進入車內教訓被害人，而沒有要搶被害人的意思
    ，且當時我手上拿的是1 支鐵鋸，而非藍波刀云云。
二、經查：
  (一)被告甲○○於上揭時、地，持刀進入被害人自小客車車內，
    強盜被害人皮包之過程，業據證人即被害人丙○○於本院審
    理時證稱：我們買好飲料拿著東西，我讓小孩子從後座上車
    ，我關上門後繞到駕駛座，轉身要入座時有影子在，我直覺
    回頭看，有1 個男生進來，我直覺用手去推他，但推不出去
    ，他的門已經關上，我的門還沒有關上。我看到他右手亮1
    支藍波刀，刀子很利，他的左手拉住我包包的一邊帶子，我
    雙手拉住我的包包，在拉扯之間，被告以台語跟我說「門關
    上，不然要以刀子刺你，我不管」，我沒有聽從，我不敢關
    上，他繼續拉扯，第2 次講同樣的話。他看到我不妥協，他
    手放鬆包包，左手勒住我的脖子，右手亮刀在我的前面晃動
    ，我看到其左臂有刺青。我直覺將包包拿起來防住胸口，此
    時有一個清脆的女生聲音喊「警察來了」，被告就鬆開我脖
    子開門逃逸。此時我看到我的手已經流滿鮮血，隨後警察就
    到了等語（見原審94年10月24日審理筆錄），核與證人謝庠
    莆迭次於偵查中證稱：我看見男孩的媽媽坐在車內，歹徒戴
    口罩、持刀押著被害人，看見歹徒脅迫被害人交出皮包，被
    害人跟歹徒說我把皮包給你，你不要傷害我，但歹徒依然強
    拉被害人的皮包，同時有個超商的客人也有跑出來看並大喊
    警察來了，此時歹徒才很慌張的從被害人的車子內跑出來。
    我當時站在被害人汽車右前座的車窗旁，我可以很清楚的看
    到車內的情形，當時被害人是坐在駕駛座上，只能看到歹徒
    1 隻腳跪在副駕駛座的坐墊上，其右手持刀並強押著被害人
    欲搶被害人皮包，該刀子是長度約30公分左右的鋸齒狀刀子
    ，事後看見被害人有受傷等語（見94年度偵字第15722 號卷
    第22頁），及原審審理時證稱：被害人的兒子進來表示他母
    親有危險，我立刻衝出去，站在右車門旁邊，我看到被告在
    車內戴著口罩持刀押著被害人要求被害人交出她的皮包。被
    告整個身體半跪在右前座，2 隻腳都在車內，1 隻腳跪在椅
    子上，身體前頃，動作無法讓被害人有所反抗，右手拿刀、
    另外左手手臂去押著被害人的脖子。當時車門有關上，但不
    是關緊的。我聽到被告要求被害人將其錢包給他。被害人說
    我給你，你不要傷害我，被告下車逃逸時看見被告戴口罩，
    被害人下車後我看到被害人手上有受傷等語大致相符，且被
    害人之左大拇指裂傷3 公分，亦有林進興醫院診斷證明書1
    份在卷可稽，復經原審當庭勘驗被告左手，其左手手背處有
    眼睛刺青、手腕處有圖騰刺青無誤，足見被告確有持刀進入
    被害人車內強拉被害人之皮包，脅迫被害人交出財物，並將
    左手勒住被害人之頸部，且施強暴於被害人時劃傷被害人之
    大拇指，因聽聞1 女子喊稱警察來了，才倉皇逃逸屬實。
  (二)被告一上車就搶被害人之皮包，在被告拉扯被害人之皮包之
    時，被害人喊「錢給你、錢給你」，但是被告左手仍拉著皮
    包不放等情，業據被害人證述在卷，核與證人謝庠莆於偵查
    中證稱：車內情形是歹徒脅迫被害人交出皮包，被害人跟歹
    徒說我把皮包交給你，你不要傷害我，但歹徒依然強拉被害
    人的皮包等語（見上開偵查卷第22頁），及於原審時證稱：
    有看到被告與被害人拉扯皮包，因被告之車門有關上，但沒
    有關緊，可以聽到車內交談，被害人說我給你，你不要傷害
    我等語相符。是被告確有在上車後，即動手拉扯被害人之皮
    包無訛，而縱使被告自上車後未喝令被害人交出財物，然皮
    包內裝有現金及其他有價值之財物，其拉扯被害人皮包之動
    作，意在強取錢財，一般人均不致有所誤認。辯護人雖辯稱
    因被告要教訓被害人，所以才對被害人擋在胸前之皮包拉扯
    云云，惟被告果真僅欲教訓被害人，拉扯被害人之皮包並不
    能達其目的，其意如非在錢財，殊難想像。至於證人雖於原
    審審理時證稱其有聽到被告開口要求被害人將其錢包給他，
    與被害人於本院證稱被告僅有講「門關上、不然刺你」等語
    不符，惟證人於本院作證時距離案發當時，時間相隔已久，
    且證人當時所站位置係在車門外，未必逐字聽得清楚，反觀
    被害人與被告同處一車，又直接面對被告之威脅，記憶應較
    深刻，是以應以被害人所言被告僅有以肢體動作強取被害人
    之皮包而未以言詞要脅被害人交出財物，較為真實。
  (三)被告雖辯稱：當天我沒有拉扯被害人皮包，我險些撞到她，
    我就生氣，我想要教訓被害人，上車後我看被害人車門不關
    ，我真的生氣，用手勒住被害人脖子叫她把車門關上，我聽
    到被害人說把錢給我，我就嚇一跳下車云云。然被告進入被
    害人車內時，尚有戴口罩以遮掩容貌，此據證人謝庠莆於偵
    查及本院審理時均證述歷歷，而戴上口罩之目的在於遮掩容
    貌，被告如無不法意圖，何以畏懼他人認出其樣貌而戴上口
    罩？且如果真為被告所稱，是因看被害人開車太慢以致險生
    交通事故此等行車糾紛而欲找被害人出氣，依一般社會經驗
    ，應是敲擊被害人車窗，請被害人搖下車窗溝通，或是喚被
    害人下車理論，或請警察到場處理，何以要尾隨被害人進入
    被害人自小客車車內教訓被害人？況且被告聽見1 名女子高
    喊警察來了，即迅速離開被害人車內，此據被害人及證人均
    證述一致，如被告果真因行車糾紛而與被害人爭執，自可趁
    警察來時當場由警察排解調停，何以聽到警察來了，反而倉
    皇逃逸，被告所辯，實與常情有悖，不足採信。被告之主觀
    上確為強盜之意圖而進入被害人車內，應堪認定。至原審辯
    護人雖辯稱被害人並無看見被告有戴口罩，與證人謝庠莆所
    言不符，然被害人當時因過於害怕而不敢正視被告，僅有看
    到被告的側面，亦據被害人於本院審理中證述明確，而證人
    謝庠莆係在車門外觀看，被告下車逃逸時，曾仔細將被告樣
    貌看清楚，此據證人謝庠莆於偵查中指證被告並證稱：（問
    ：被告當天有戴口罩，你何以可以很清楚的指證就是他？）
    從口罩以外的臉部相貌、眼神、所戴的眼鏡跟他的髮型都可
    以指證是他，還有從他的身材也可以指證是他等語（見上開
    偵查卷第24頁）即知，是以應以證人所言被告當時有戴口罩
    較屬可採。
  (四)被告當時右手確有持1 把鋸齒狀之不明刀械一情，業經被害
    人及證人謝庠莆於原審證述一致，且有被害人當場繪製之刀
    子形狀圖1 張在卷可稽，雖無證據可以具體證明被告當時所
    持有之刀械究竟為何種刀械，然綜觀被告之供述、及被害人
    與證人謝庠莆之描述，並參酌卷內之診斷證明書所載，被告
    之左大拇指係受有3 公分之裂傷，及被害人所繪製之刀子形
    狀圖中該把刀子之刀尖頗為尖銳，刀刃又呈鋸齒狀，已足徵
    被告當時所持有之不明刀械，客觀上顯足以對人之生命、身
    體構成危害，性質上屬「兇器」之一種無疑。況被告於本院
    審理時亦不諱言當時是持有1 支鐵鋸之情，經核亦與被害人
    及證人謝庠莆所描述被告係持有鋸齒狀之刀械一情相仿，益
    顯被害人及證人之描述非假，被告當時確實持有一把足以對
    人之生命、身體構成危害之「兇器」，至堪認定。
  (五)按強盜罪所施用之強暴、脅迫手段，祇須足以壓抑被害人之
    抗拒，使其喪失意思自由為已足，縱令被害人實無抗拒行為
    或抵抗無效，仍於強盜罪之成立不生影響。查被告見被害人
    上車之際未及將車門上鎖，有機可趁，持尖銳之類似藍波刀
    1 支行搶，足認其主觀上有強盜之犯意。況被告先以右手持
    刀、左手強拉被害人皮包，以此脅迫方式令被害人交出財物
    ，復以左手勒住被害人之脖子，右手持尖刀揮舞恫嚇被害人
    ，一般人如面對此景，大抵咸認為若不服從被告之命令，勢
    將激怒被告而導致其以刀傷人之可能，堪認已實施強暴、脅
    迫行為，雖被害人有本能之反抗、掙扎反應，惟被害人於反
    抗過程中已遭刀割致傷，益見被告所施用之強暴手段，客觀
    上已壓抑被害人之抗拒，使其喪失意思自由之程度甚明。至
    於被害人雖於本院審理時證稱被告以左手勒住其脖子施強暴
    於被害人，而證人謝庠莆則證稱被告係以左手壓住被害人脖
    子施強暴於被害人，惟被害人當時與被告同處一車，又係直
    接受到被告施加之不法腕力，而證人謝庠莆站在車外，縱使
    見到被告之左手對被害人之脖子施加壓力，然未必能清楚分
    辨是以勒住或壓住此等細節，是應以被害人所言，被告係以
    左手勒住被害人脖子，較屬可信。
  (六)綜上所述，本件事證明確，被告犯行堪已認定，應依法論科
    。
三、查被告持有之不明刀械，全長約30公分、鐵器材質，前端尖
    銳，刀刃呈鋸齒狀，客觀上足以危害他人之生命、身體、健
    康，自屬兇器，被告持以強盜，核其所為，係犯刑法第330
    條第2 項、第1 項之攜帶兇器加重強盜罪未遂罪。又被告已
    著手於加重強盜犯罪行為之實行而未發生犯罪之結果為未遂
    ，爰依刑法第26條前段之規定，按既遂犯之刑度減輕其刑。
    按以強暴之方式實施強盜行為者，因係以有形力直接對人行
    使，過程中不免對被害人身體造成某程度之傷害，故行為人
    因犯強盜罪而致被害人受有普通傷害者，除其另有傷害被害
    人身體之故意，應分別情形依總則數罪併罰或從一重處斷者
    外，概應認此乃施暴之當然結果，而當為強暴行為吸收，不
    予論罪（最高法院24年決議採同一見解）。本件被告持不明
    刀械強盜被害人過程中，被害人並不記得如何遭被告劃傷，
    且證人謝庠莆亦未看到被告傷害被害人之行為，此據被害人
    及證人於原審審理時證述明確，堪認被害人所受傷害係被害
    人於被告強盜過程中，因試圖反抗，以致左手大拇指遭被告
    所持之不明刀械劃傷，此乃被告施強暴行為整體過程所生之
    當然結果，尚難認被告另具傷害故意，故不另論以傷害罪，
    公訴意旨認被告另犯普通傷害罪嫌，且與上開強盜罪有想像
    競合犯之關係，容有誤會應予指明。被告前於84年間因違反
    肅清煙毒條例等案件，經原審法院以84年度訴字第3168號分
    別就違反麻醉藥品管理條例部分判處有期徒刑3 月，就違反
    肅清煙毒條例案件部分判處有期徒刑3 年2 月，應執行刑為
    有期徒刑3 年4 月；嗣經臺灣高等法院高雄分院以85年度上
    訴字第796 號就違反肅清煙毒條例案件及定執行刑部分撤銷
    ，改判處有期徒刑3 年2 月確定，嗣經裁定應執行刑為有期
    徒刑3 年4 月確定，於88年1 月29日假釋出獄，於89年7 月
    19 日 假釋期滿視為執行完畢，有臺灣高等法院被告前案紀
    錄表在卷可稽，其於有期徒刑執行完畢後，5 年以內再犯本
    件有期徒刑以上之罪，為累犯，應依刑法第47條規定加重其
    刑，並先加後減之。
四、原審認被告罪證明確，因而適用刑法第330 條第2 項、第1
    項、第26條、第47條規定，並審酌被告為貪圖不勞而獲，竟
    持兇器以暴力之手段強取婦女財物，對社會安全造成重大威
    脅，且犯後猶飾詞卸責，顯無悔意一切情狀，量處有期徒刑
    4 年6 月。並敘明被告持以強盜被害人財物之不明刀械1 支
    及口罩1 個，屬被告所有供本件犯罪所用，惟未據扣案，亦
    無證據證明尚屬存在，爰不予宣告沒收。其認事用法，核無
    不合，量刑亦屬允當。被告上訴意旨否認犯罪，指摘原判決
    不當，並無理由，應予駁回。
據上論斷，應依刑事訴訟法第368條，判決如主文。
本案經檢察官姜麗儒到庭執行職務。
中    華    民    國    95    年    3     月    15    日
                  刑事第七庭    審判長法  官   莊飛宗
                                      法  官   曾逸誠
                                      法  官   黃三友
以上正本證明與原本無異。
如不服本判決應於收受本判決後10日內向本院提出上訴書狀，其
未敘述上訴理由者，並得於提起上訴後10日內向本院補提理由書
狀（均須按他造當事人之人數附繕本）「切勿逕送上級法院」。
中    華    民    國    95    年    3     月    16    日
                                      書記官    黃玉珠
附錄本判決論罪科刑法條：
刑法第330條
犯強盜罪而有第321 條第1 項各款情形之一者，處7 年以上有期
徒刑。
前項之未遂犯罰之。


司法院資訊處製作；財團法人民間司法改革基金會備份。
